【裁判字號】    97,交上易,57
【裁判日期】    971231
【裁判案由】    過失致死
【裁判全文】
臺灣高等法院高雄分院刑事判決        97年度交上易字第57號
上  訴  人  臺灣高雄地方法院檢察署檢察官
上  訴  人
即  被  告  丁○○
輔  佐  人  丙○○
上列上訴人因被告過失致死案件，不服臺灣高雄地方法院96年度
交易字第561號中華民國97年4 月29日第一審判決（起訴案號：
臺灣高雄地方法院檢察署96年度偵字第6540號），提起上訴，本
院判決如下：
    主  文
原判決撤銷。
丁○○無罪。
    理  由
一、公訴意旨略以：丁○○於民國96年1 月3 日晚上9 時45分許
    ，騎乘車牌號碼YAK-519 號機車，沿高雄縣岡山鎮○○路限
    速50公里之慢車道由北往南方向行駛，甫經過文化路口至該
    路82號前，本應注意車前狀況，隨時採取必要之安全措施，
    而依當時情形又無不能注意，竟疏於注意猶以每小時60公里
    之速度超速行駛，而撞擊正以西向東方向徒步橫越馬路之甲
    ○○之夫林福全，林福全因而倒地，並受有嚴重頭部外傷、
    顱內出血、全身全身多處擦傷、胸部鈍挫傷、兩側肺部鈍挫
    傷，於送醫不治死亡，因認被告涉犯刑法第276 條第1 項前
    段之過失致人於死罪嫌。
二、按犯罪事實應依證據認定之，無證據不得認定犯罪事實，刑
    事訴訟法第154條第2項定有明文。又認定犯罪事實所憑之證
    據，雖不以直接證據為限，間接證據亦包括在內；然而無論
    係直接或間接證據，其為訴訟上之證明，須於通常一般之人
    均不致有所懷疑，而得確信其為真實之程度者，始得據為有
    罪之認定，倘其證明尚未達到此一程度，而有合理性之懷疑
    存在時，即難為有罪之認定。再者，告訴人之告訴係以使被
    告受刑事訴追為目的，是其陳述是否與事實相符，仍應調查
    其他證據以資審認，此有最高法院52年台上字第1300號、76
    年度台上字第4986號判例可資參照。
三、本件公訴人認被告涉有上開過失致死罪嫌，係以被告之警詢
    供陳、告訴人之指訴暨有勘驗筆錄、驗斷書、相驗死體證明
    書、診斷書及道路交通事故現場圖（照片）、調查報告表等
    在卷可稽，為其主要論據。訊據上訴人即被告（下稱被告）
    堅詞否認有何過失致人於死之犯行，辯稱：伊當時行經岡山
    路82號與文化街口，已經過街口一半，看到被害人闖紅燈，
    就緊急煞車，並未撞到被害人；此時乙○○騎乘機車從後方
    騎過來，沒有保持安全距離，撞到我機車的左側腳架，我的
    機車往右倒地，等我起來看到時，乙○○的機車已倒在我的
    左前方，被害人躺在乙○○機車正前方，乙○○的機車壓在
    被害人腳上，且被害人躺的位置與我機車倒的位置差了好幾
    公尺，而我所騎乘上開重機車除左側腳架變形外，並未任何
    嚴重損壞，故不是我撞到被害人等語。
四、經查：
  (一)被告於民國96年1 月3 日晚上9 時45分許，騎乘車牌號碼YA
    K-519 號重機車，沿高雄縣岡山鎮○○路之慢車道由北往南
    方向行駛，行經岡山路與文化街口處，與另一相關人乙○○
    所騎乘之機車YAP-623 及行人林福全發生車禍事故之事實，
    業據被告於本院審理時所不爭執，並有警員職務報告、道路
    交通事故現場圖、道路交通故調查報告表(一)、(二)、道路交通
    事故現場蒐證照片42幀在卷足憑。又本件被害人即行人林福
    全因上開車致顱內出血合併腦缺氧、兩側肺部鈍挫傷等傷害
    而死亡；而相關人乙○○亦受有頭部外傷並腦震盪、上唇撕
    裂傷、右膝嚴重挫傷等傷害，被告則無任何傷害等事實，為
    被告及證人乙○○於原審及本院審理中所不爭執，並有林福
    全之高雄榮民總醫院診斷證明書、乙○○之劉光雄醫院診斷
    證明書各1 份在卷可稽（見偵查卷第15頁正反面），是此部
    分之事實，亦堪認定，合先敘明。
  (二)又依道路交通事故現場圖、道路交通事故調查報告表、現場
    相關照片，可知：肇事地點即岡山路82號與文化街口為三岔
    路口、號誌正常，該路口無行人斑馬線，岡山路有一快車道
    、一慢車道，本件事故發生後，被告之上開重機車倒在岡山
    路慢車道距文化街口約6.2 公尺處，前輪壓在快、慢車道之
    分隔線處，距路口2.5 公尺處向機車後車輪延伸有1.4 公尺
    之刮地痕，被告機車左踏板下支撐鐵腳架變形，右側照後鏡
    有擦痕、鬆掉，前檔泥板中右側有新擦痕，右側前導流版處
    有微小擦痕，其他並未發現嚴重擦痕；另一相關人乙○○所
    騎乘之YAP-623 號重機車，則倒在被告機車左前方之同向快
    車道上，距文化街口約8.5 公尺，距其後輪右斜後方2.2 公
    尺處，有一長1 公尺之刮地痕；被害人之工具箱則掉落在快
    車道距文化街口11.1公尺處等情。而另被害人林福全（於警
    方到達前已送醫）當時則倒臥在乙○○重機車之前方，並遭
    乙○○機車之前輪壓住胯下之事實，亦據證人即乙○○之友
    人黃榮昇於原審審理中到院證稱明確（並當場繪製現場模擬
    圖，見原審卷第99頁、第103 頁），是被害人林福全所倒臥
    之位置距離被告之機車至少2.3 公尺以上（8.5 －6.2 ＝
    2.3） ，而被害人之工具箱則距離被告之機車至少4.9 公尺
    （11.1－6.2 ＝4.9） ，且被害人之身體亦與乙○○之機車
    有碰觸等情，應可確定。
  (三)被害人倒臥之位置距離被告之機車相距2.3 公尺以上，已如
    前述，因而以被害人為一成人（身高168 公分，並依告訴人
    即林福全之配偶於本院審理中稱：林福全體重約60公斤），
    如係遭被告所撞擊至倒臥處，其撞擊力道應非常強大，則被
    告之機車應會有嚴重毀損現象，且被告本人亦應受有嚴重傷
    害，惟檢視被告之傷勢及其機車受損情事，得知被告本人並
    無任何傷害，而其機車除右側照後鏡、前檔泥板有輕微之擦
    痕外，並無任何其他毀損（前方龍骨亦均正常，並無彎曲）
    ；反之，相關人乙○○之機車前頭燈嚴重破裂、前龍骨疑整
    個往後傾斜（但經檢察官指示警方請機車行查看後，謂無傾
    斜），且乙○○亦受有上開嚴重之傷勢，有台灣高雄地方法
    院檢察署履勘筆錄（見相驗卷第52頁）、機車照片及乙○○
    之劉光雄醫院診斷證明書在卷可稽；再者，被告之機車僅有
    右側受損，已如前述，因而被害人如係遭被告撞擊，亦應在
    右側邊擦撞，則被害人之身體及隨身攜帶之工具箱（連同其
    內工具）之移動方向，亦應在於被告機車附近即慢車道上，
    惟被害人及其攜帶之長方形狀工具箱卻分別倒臥、散落於乙
    ○○機車前方2.6 公尺、4.9 公尺處之快車道上，亦有現場
    照片可稽，是依據被告及乙○○人車之毀損情形，及被害人
    所倒臥之位置、所攜帶之工具箱掉落處為推斷，被告撞擊被
    害人之可能性實有諸多疑點。
  (四)本院為求慎重，因而送請財團法人成大研究發展基金會作科
    學上之鑑定，其結果如下：「工具箱中心點距離乙○○機車
    前輪軸約2.6 公尺（依據警方繪製現場圖計算11.1－8.5 ＝
    2.6） ，而距離被告機車倒地第一道刮地痕起點約8.6 公尺
    （11.1－2.5 ＝8.6） ，因此推算若該工具箱是遭被告機車
    撞擊而掉在該地，推算被告機車之撞擊速度應為82.7公里；
    工具箱距離乙○○機車倒地第一道刮痕起點7.3 公尺（11.
    1－3.8 ＝7.3） ，因此推算若該工具箱是遭乙○○機車
    撞擊而掉在該地，推算乙○○機車之撞擊速度應為70.2 公
    里。此外根據丁○○與乙○○的陳述，丁○○的確有緊急煞
    車，故丁○○不太可能以82.7公里的速度撞擊林福全，因而
    可以確定導致該工具箱被撞擊至最後停止地點的是乙○○重
    機車；而且可以指出撞擊前乙○○重機車的速度約達到70公
    里，超過速限50公里有相當顯著的程度。因此根據工具箱所
    在位置的跡證，便可以釐清最後撞擊被害人林福全的是乙○
    ○機車。至於丁○○重機車是否有先撞擊被害人林福全的疑
    點？因為丁○○重機車倒地第一道刮地痕距離中央分隔島缺
    口2. 5公尺，表示丁○○重機車過了行人穿越馬路的缺口才
    倒地，加以之前計算工具箱受力的相關速度；因此若林福全
    受丁○○重機車擦撞倒地，工具箱便會併隨掉在地上，不會
    在目前警繪之最後停止位置，因此便可以相當程度釐清丁○
    ○重機車並沒有擦撞林福全倒地。」，此有鑑定報告在卷可
    稽（見本院卷第100 頁）；而參酌乙○○當時之車速約60、
    70 公 里；被告之機車速度約60公里，已據乙○○及被告分
    別於調查筆錄及現場訪談紀錄筆錄中自陳甚明等情（見相驗
    卷筆錄），且被告當時曾有緊急煞車動作，亦據證人乙○○
    於原審及本院審理中證述明確（見原審卷第61頁、本院卷第
    122 頁），因而被告當時確有煞車動作，則其車速亦不可能
    為82.7公里。是本院綜上各情，認定被告應無撞擊被害人之
    情事。
  (五)又原審雖曾送請臺灣省車輛行車事故覆議委員會覆議，其結
    果謂「被告駕駛重機車，行經未劃設行人穿越道之交岔路口
    ，遇有行人穿越道路時，未暫停讓行人先行通過而發生肇事
    ，而其機車擦撞行人後向左偏行時與在其後超速行駛至之乙
    ○○所騎重機車發生擦撞。」等語，然查，該覆議內容，並
    未說明如何認定被告有擦撞至被害人；更未就被告機車及乙
    ○○機車之毀損情形，及被害人所倒臥之位置、所攜帶之工
    具箱掉落處等相關事項為釐清說明。再者，乙○○擦撞至被
    告之機車時，被告之機車已煞車停住乙節，亦經證人乙○○
    於原審及本院審理中證述明確（見原審卷第61頁反面、本院
    卷第122 頁），是被告並非「向左偏行時與在其後超速行駛
    至之乙○○所騎重機車發生擦撞」，顯然該覆議內容與事實
    有悖，且未為責任歸屬之釐清說明，應不足為據。另被告固
    於第一次（96年1 月3 日23時）現場訪談記錄中坦承：我因
    閃不及，雖有煞車，但還是撞倒行人等語，惟其於第二次（
    96年1 月4 日10時）警詢時即否認之，且被告應無撞擊被害
    人之可能，已如前述，因而自難僅憑與事實不合之上開被告
    警詢陳述，即認定被告有過失致死之犯行。
  (六)至於檢察官對相關人乙○○為不起訴處分書中，言及被告機
    車停倒於快、慢車道間，其前遺有被害人遭撞擊所遺下之血
    跡一攤，因而認定被害人苟非遭被告撞擊，衡情應無可能在
    其機車前遺下血跡云云；然查，檢察官所稱被告機車前之血
    跡，係屬證人乙○○所遺留乙節，業據證人乙○○於原審及
    本院審理中到院證述明確（見原審卷第62頁反面、本院卷第
    121 頁反面），是公訴人上開論述顯有錯誤。再者，本件被
    害人之身體有遭乙○○之機車壓住等情，業經證人黃榮昇於
    原審審理中證述甚明（見原審卷第97頁），是被害人必與乙
    ○○之機車有所碰觸，否則不可能遭乙○○之機車壓住，亦
    即應不能排除遭乙○○所撞擊之可能性；且乙○○之機車前
    頭燈毀損嚴重；乙○○本身受有嚴重傷害之情事，亦均必有
    其原因所在，而公訴人於該不起訴書中均全未論及，而竟僅
    以上開誤認之血跡為不起訴處分，顯有可議之處。準此，本
    件相關人乙○○應涉有相當之過失責任，公訴人於警方移送
    偵辦時，未詳加調查，遽自為不起訴處分，似有速斷。本件
    判決確定後，乙○○部分應由檢察官依法再行卓辦。
五、原審未詳為推求，遽為被告論罪科刑之判決，即有未恰，被
    告執此聲明上訴，指摘原判決不當，為有理由，應由本院將
    原判決撤銷改判，並為被告無罪之判決。至於公訴人循告訴
    人請求之上訴意旨謂原判決認定被告自首及量刑不當云云，
    因被告已為無罪之判決，則無再論述之必要，一併敘明。
據上論結，應依刑事訴訟法第369條第1項前段、第364條、第301
第1項，判決如主文。
本案經檢察官張其主到庭執行職務。
中    華    民    國    97    年    12    月    31    日
                  刑事第四庭    審判長法  官 蕭權閔
                                      法  官 李嘉興
                                      法  官 吳進寶
以上正本證明與原本無異。
不得上訴。
中    華    民    國    97    年    12    月    31    日
                                      書記官 林佳蓉


司法院資訊處製作；財團法人民間司法改革基金會備份。
